【裁判字號】    99,上訴,223
【裁判日期】    990331
【裁判案由】    毒品危害防制條例
【裁判全文】
臺灣高等法院臺南分院刑事判決         99年度上訴字第223號
上  訴  人
即  被  告  甲○○
上列上訴人因毒品危害防制條例案件，不服臺灣臺南地方法院98
年度訴字第1765號中華民國98年12月30日第一審判決（起訴案號
：臺灣臺南地方法院檢察署98年度毒偵字第2509號），提起上訴
，本院判決如下：
    主  文
上訴駁回。
    事  實
一、甲○○前因施用毒品案件，經臺灣宜蘭地方法院以89年度毒
    聲字第 873號裁定送觀察、勒戒後，因認有繼續施用毒品之
    傾向，由該院以89年度毒聲字第 938號裁定令入戒治處所施
    以強制戒治，嗣該院以90年度毒聲字第 134號裁定停止戒治
    並付保護管束，於90年 3月15日停止處分釋放出所，而於90
    年10月14日期滿未經撤銷視為執行完畢，並於90年10月23日
    由臺灣宜蘭地方法院檢察署檢察官以90年度戒毒偵字第25號
    為不起訴處分確定。又因竊盜案件，經臺灣屏東地方法院以
    94年度簡字第797號判決判處有期徒刑1年，緩刑 3年確定。
    復於93、94年間因施用第一級、第二級毒品案件，經原審法
    院以94年度訴字第1065號判決分別判處有期徒刑8月、3月；
    又因犯搶奪罪，經臺灣高雄地方法院以97年度訴字第4162號
    判決判處有期徒刑 8月，合併定應執行刑1年5月確定。嗣上
    開竊盜罪之緩刑宣告經法院撤銷，有期徒刑１年經法院裁定
    減刑為有期徒刑6月確定，並與前開有期徒刑1年 5月接續執
    行，於96年10月18日縮短刑期執行完畢出監。詎其猶不知悔
    改，且未戒除施用毒品惡習，明知海洛因係毒品危害防制條
    例第二條第二項第一款所稱之第一級毒品，不得施用、持有
    ，竟仍基於施用第一級毒品海洛因之犯意，於98年10月14日
    晚間 7時許，在其上開住處（起訴書原載：於98年10月15日
    上午2時30分許警方採尿人員對之採尿送驗往前回溯 26小時
    內之某時，在臺南市○○街44號 2樓30室內，應予更正），
    以將海洛因摻入香菸內燃燒吸食方式施用海洛因１次，嗣甲
    ○○因詐欺案被通緝，於98年10月15日上午１時30分許，在
    臺南市○○路與北園街街口為警拘捕，而於警詢時，在未被
    有偵查權之公務員或機關發覺前，主動向受理警員自首其犯
    罪事實，並經其同意採驗尿液，呈嗎啡及可待因陽性反應，
    而悉上情。
    理  由
一、訊之被告甲○○坦承上揭犯罪事實不諱，並有以酵素免疫分
    析法EIA初步檢驗及以氣相層析質譜儀法GC/MS確認檢驗之長
    榮大學毒物研究中心98年10月26日濫用藥物尿液檢驗確認報
    告及送驗尿液及年籍對照表各1份在卷可稽。
二、按海洛因為第一級毒品，而施用第一級毒品，毒品危害防制
    條例第十條第一項定有處罰明文。惟基於刑事政策，對合於
    一定條件之施用者，則依同條例第二十條、第二十三條之規
    定，施以觀察、勒戒及強制戒治之保安處分。該條例於92年
    7月9日修正公布，自93年1月9日施行，其中第二十條、第二
    十三條將施用毒品之刑事處遇程序，區分為「初犯」、「五
    年內再犯」及「五年後再犯」。依其立法理由說明：「初犯
    」，經觀察、勒戒或強制戒治後，應為不起訴處分或不付審
    理之裁定；經觀察、勒戒或強制戒治執行完畢釋放後，「五
    年內再犯」者，因其再犯率甚高，原實施之觀察、勒戒及強
    制戒治既已無法收其實效，爰依法追訴或裁定交付審理。至
    於經觀察、勒戒或強制戒治執行完畢釋放後，「五年後再犯
    」者，前所實施之觀察、勒戒或強制戒治已足以遮斷其施用
    毒品之毒癮，為期自新及協助其斷除毒癮，仍適用「初犯」
    規定，先經觀察、勒戒或強制戒治之程序。從而依修正後之
    規定，僅限於「初犯」及「五年後再犯」二種情形，始應先
    經觀察、勒戒或強制戒治程序，不能逕行起訴，亦即設為施
    用毒品罪起訴條件之限制。但倘被告於五年內已再犯，經依
    法再為保安處分或追訴處罰者，縱其第三次（或第三次以上
    ）施用毒品之時間，在初犯之保安處分執行完畢釋放五年以
    後，即非屬「五年後再犯」之情形，且因前有「五年內再犯
    」情形，顯見其再犯率甚高，原實施之保安處分無法收其實
    效，毋庸仍予寬典處遇，而應依該條例第十條逕予刑罰制裁
    。至於第三次（或第三次以上）施用毒品之時間，是否宜有
    期間限制？以多久為適宜？則分屬刑事政策、專門醫學之範
    圍，非審判機關所能決定，有待循立法途徑解決（最高法院
    97年度台非字第528號判決、最高法院97年度第5次刑事庭會
    議決議參照）。經查，被告前因施用毒品案件，經臺灣宜蘭
    地方法院以89年度毒聲字第873號裁定送觀察、勒戒後，因
    認有繼續施用毒品之傾向，由該院以89年度毒聲字第938號
    裁定令入戒治處所施以強制戒治，其間經該院以90年度毒聲
    字第134號裁定停止戒治並付保護管束，於90年3月15日停止
    處分釋放出所，而於90年10月14日期滿未經撤銷視為執行完
    畢，並於90年10月23日由臺灣宜蘭地方法院檢察署檢察官以
    90年度戒毒偵字第25號為不起訴處分確定，復於94年間，因
    違反毒品危害防制條例案件，經原審法院以94年度訴字第10
    65號判決判處徒刑確定，有卷附臺灣高等法院被告前案紀錄
    表及臺南地方法院檢察署刑案資料查註紀錄表各1份可稽。
    被告於上開觀察、勒戒、強制戒治後，既曾於五年內再犯毒
    品危害防制條例第十條之罪，並經判刑確定，顯見其再犯率
    甚高，原實施觀察、勒戒、強制戒治，已無法收其實效，而
    無五年戒斷期之存在。參照前揭判決意旨，被告再犯本件施
    用第一級毒品海洛因之犯行，雖距離其初犯時已逾五年，然
    其中既曾因施用毒品，被追訴處罰，即與單純「五年後再犯
    」之情形有別，已無再施以觀察、勒戒及強制戒治之必要，
    而應依毒品危害防制條例第十條規定予以追訴、處罰。
三、次按海洛因係由嗎啡經化學合成而製得，經注射進入人體後
    ，因代謝而分解又生成嗎啡，因此施打海洛因後，由尿液檢
    驗結果仍為嗎啡反應，核屬科學上正常合理現象，此有行政
    院衛生署管制藥品管理局95年 6月29日管檢字第0950007080
    號函文可參。經查，被告於犯行未被發覺前向同意員警對其
    採集尿液送驗、先以酵素免疫分析法（EIA）進行篩檢，再
    以氣相層析質譜儀（GC／MS）確認結果，呈嗎啡陽性反應，
    此有臺南市警察局第五分局偵辦甲○○涉嫌毒品案送驗尿液
    及年籍對照表、長榮大學98年10月26日出具之確認報告１份
    附卷可稽。故被告自白施用第一級毒品海洛因之情，核與上
    開檢驗結果相符，其罪證明確，上開犯行堪予認定。
四、查被告於94年間因竊盜案件，經臺灣屏東地方法院以94年度
    簡字第797號判決判處有期徒刑１年，緩刑3年確定。復於93
    、94年間因施用第一級、第二級毒品案件，經原審法院以94
    年度訴字第1065號判決分別判處有期徒刑8月、3月；又因犯
    搶奪罪，經臺灣高雄地方法院以97年度訴字第4162號判決判
    處有期徒刑8月，合併定應執行刑１年5月確定。嗣上開竊盜
    罪之緩刑宣告經法院撤銷，有期徒刑１年經法院裁定減刑為
    有期徒刑6月確定，並與前開有期徒刑１年5月接續執行，於
    96年10月18日縮短刑期執行完畢出獄之前科及執行情形，有
    臺灣高等法院被告前案紀錄表１份附卷可稽，其於有期徒刑
    執行完畢後五年內，故意再犯本案有期徒刑以上之罪，為累
    犯，應依刑法第四十七條第一項加重本刑至二分之一。又被
    告犯罪後在未被有偵查權之公務員或機關發覺前，即主動向
    臺南市警察局第五分局表示犯罪事實，並接受裁判，有被告
    98年10月15日調查筆錄附卷可稽，被告行為合乎自首之要件
    ，爰依刑法第六十二條前段減輕其刑，並就前開累犯加重、
    自首減輕等事項，依法先加後減之。
五、原審以被告罪證明確，適用毒品危害防制條例第十條第一項
    ，刑法第十一條前段、第四十七條第一項、第六十二條規定
    ，並敘明其施用前後持有第一級毒品之低度行為，為進而施
    用之高度行為所吸收，不另論罪。以及審酌被告有多次施用
    毒品前科，經觀察勒戒、強制戒治後，仍未能戒除毒癮，復
    犯本件施用第一級毒品海洛因之犯行，顯見全無悔改之意，
    意志不堅，本不宜寬貸，惟念其施用毒品之犯行乃自戕一己
    之身體健康，尚未害及他人，且施用毒品者通常具有相當程
    度之生理成癮性及心理依賴性，戒除不易，犯罪心態與一般
    刑事犯罪之本質不同，非難性較低，兼衡其犯罪之動機、目
    的、智識程度、家庭生活狀況，以及犯後態度良好等一切情
    狀，量處有期徒刑八月，核其論事用法，均無不合，量刑亦
    稱妥適，其上訴為無理由，應予駁回。至於被告希望能施以
    替代療法一節，核與犯罪未發覺前，自動向行政院衛生署指
    定醫療機構請求治療要件不合，併此敘明。
據上論結，應依刑事訴訟法第三百六十八條，判決如主文。
本案經檢察官王碧霞到庭執行職務。
中    華    民    國    99    年    3     月    31    日
                  刑事第七庭    審判長法  官  李文福
                                      法  官  顏基典
                                      法  官  陳顯榮
以上正本證明與原本無異。
如不服本判決應於收受送達後10日內向本院提出上訴書狀，其未
敘述上訴理由者，並得於提起上訴後10日內向本院補提理由書（
均須按他造當事人之人數附繕本）「切勿逕送上級法院」。
                                      書記官  李珍鳳
中    華    民    國    99    年    3     月    31    日
附錄本案論罪科刑法條：
毒品危害防制條例第十條第一項
施用第一級毒品者，處六月以上五年以下有期徒刑。

司法院資訊處製作；財團法人民間司法改革基金會備份。
